臺灣臺中地方法院刑事判決
109年度原簡上字第18號
上  訴  人  
即  被  告  林怡聰


選任辯護人  陳呈雲律師（法律扶助）
上列上訴人即被告因違反水土保持法案件，不服本院中華民國10
9年11月23日109年度原簡字第52號第一審簡易判決（起訴案號：
109年度偵字第14801號），提起上訴，本院管轄之第二審合議庭
認不得逕以簡易判決處刑，應適用通常程序審理，並自為第一審
判決如下：
    主  文
原判決撤銷。
林怡聰無罪。
    理  由
一、公訴意旨略以：被告林怡聰明知坐落在地號臺中市○○區○○段
    ○000號土地（下稱453號土地）為國有山地原住民保留地，
    現由行政院原住民委員會管理（前設定耕作權予被告之外祖
    父林天生【已殁】），屬行政院依水土保持法及山坡地保育
    利用條例核定公告之山坡地，及森林法所稱之林業用地，未
    經所有權人同意，且未擬具水土保持計畫送請主管機關核定
    ，不得擅自從事整地及興建建築物之行為，竟基於違反水土
    保持法之犯意，未經土地所有權人同意，於民國108年4、5
    月間某日，在453號土地施作擋土牆，之後即修建房舍，然
    並未致生水土流失。因認被告涉犯水土保持法第32條第4項
    、第1項之非法墾殖、占用或從事開發、經營或使用未遂罪
    嫌等語。
二、按犯罪事實應依證據認定之，無證據不得認定犯罪事實；被
    告或共犯之自白，不得作為有罪判決之唯一證據，仍應調查
    其他必要之證據，以察其是否與事實相符；檢察官就被告犯
    罪事實，應負舉證責任，並指出證明之方法；不能證明被告
    犯罪者，應諭知無罪之判決，刑事訴訟法第154條第2項、第
    156條第2項、第161條第1項、第301條第1項分別定有明文。
    若檢察官提出之證據，不足為被告有罪之積極證明，或其指
    出證明之方法，無從說服法院以形成被告有罪之心證，基於
    無罪推定之原則，自應為被告無罪判決之諭知。
三、公訴意旨認被告涉有上開罪嫌，無非係以被告於警詢及偵查
    中之供述、臺中市政府水利局山坡地巡查紀錄表、453號土
    地新建擋土牆、房舍完工照片、453號土地旁台8線路段平面
    圖、原施工之擋土牆照片、臺中市政府水利局109年3月30日
    中市水保管字第1090024498號函、臺中市山坡地查詢表、臺
    中市和平區地籍圖查詢資料、土地建物查詢資料、108年12
    月10日臺中市政府辦理違規使用山坡地案件現場會勘紀錄(
    含會勘照片)及臺中市東勢地政事務所土地複丈成果圖為其
    論據。
四、被告雖於原審及本院準備程序時就公訴意旨指其涉犯上開罪
    嫌為認罪之陳述，惟臺中市東勢地政事務所勘測人員會同臺
    中市政府水利局人員至453號土地進行現場勘查，結果為被
    告所興建之房舍、擋土牆範圍僅坐落在同地段第453之1號、
    第567號2筆土地（以下分別稱453之1號土地、567號土地）
    ，453號土地無測量必要，此有臺中市東勢地政事務所109年
    6月18日中東地二字第1090005651號函及檢附土地複丈成果
    圖、110年3月26日中東地二字第1100002545號函存卷可憑（
    見109偵14801卷第85-87頁，本院109原簡上18卷第117頁）
    ，顯然與453號土地完全無關，卷內復無證據可認被告在453
    號土地上有何整地、興建建築物等從事墾殖、占用、開發、
    經營或使用之客觀行為，自難認被告有何公訴意旨所指在45
    3號土地上從事違反水土保持法之行為。
五、檢察官雖於本院審理中以補充理由書更正被告興建標的地號
    為453之1號土地、567號土地。惟：
　㈠檢察官更正前後之犯罪事實是否具有同一性，以其社會事實
    是否相同為判斷之基準，若其社會事實關係相同，縱犯罪之
    時間、處所、方法、被害法益、行為人人數、犯罪之形式（
    即共犯態樣或既、未遂）略有差異，對於犯罪事實之同一性
    並無影響；又起訴書犯罪事實欄就犯罪之時間、地點、方法
    、態樣，以及適用法律有關事項之記載，如存在「無礙於辨
    別起訴犯罪事實同一性」之明顯錯誤，法院固應予以究明及
    更正，並據以認定犯罪事實。倘起訴書犯罪事實欄之記載，
    並無明顯錯誤，則不得逕以更正方式，而就未經起訴之犯罪
    事實為裁判，並置原起訴之犯罪事實於不顧。所稱「無礙於
    辨別起訴犯罪事實同一性」之明顯錯誤，係指文字顯然誤寫
    ，或與起訴之犯罪事實所憑卷內證據有顯著不符等情形而言
    。至於檢察官與法院斟酌卷內事證，而為不同之認定者，核
    屬所為判斷正確與否之事項，應不在其列（最高法院101年
    度台上字第1921號判決、108年度台上字第2882號判決意旨
    參照）。水土保持法第32條之罪，以「在公有或私人山坡地
    、國、公有林區或他人私有林區內未經同意擅自墾殖、占用
    或從事第8條第1項第2款至第5款之開發、經營或使用」為要
    件，該條規定雖重在山坡地或林區之水土保持，但亦含有竊
    佔罪之性質，以未經土地所有權人同意，擅自墾殖、占用或
    開發、經營、使用為必要，被告究在何筆土地上從事前揭行
    為？具體行為內容為何？有無得土地權利人同意或授權？均
    屬與犯罪成立具重要關係之基本社會事實。
　㈡本案起訴書所載既為「453號土地」，與檢察官補充理由書所
    更正之「453之1號土地」、「567號土地」土地顯不相同，
    分屬獨立標的；檢察官於偵查中僅就453號土地訊問被告，
    提起公訴所指出之證明方法中，除臺中市東勢地政事務所土
    地複丈成果圖以外，其他證據資料均指為453號土地，起訴
    書中僅記載453號土地，嗣於109年8月25日準備程序陳述起
    訴要旨時，未為更正之陳述，於本院以109年度原簡字第52
    號判決後，亦無聲明不服，堪認檢察官始終係以被告在453
    號土地上之行為為追訴客體，本院實無從依偵查卷內證據、
    起訴書所載事實及證明方法或檢察官之作為，特定本案起訴
    時所認被告未經同意從事整地等行為之標的係「453之1號土
    地」及「567號土地」，而非「453號土地」。依上說明，本
    案起訴書所載「453號土地」顯非文字誤寫，亦無與所憑卷
    內證據有顯著不符之情形，核與前揭判決意旨所述無礙於辨
    別起訴犯罪事實同一性之明顯錯誤不符，自應認檢察官更正
    前後之犯罪事實非屬同一社會事實，而無從更正。
六、綜上，檢察官就其起訴被告在453號土地上從事違反水土保
    持法行為之犯罪事實所舉之前開證據，尚不足以使本院形成
    被告有罪之確信，即屬不能證明被告犯罪，原審遽為被告有
    罪之判決，容有違誤，被告上訴為有理由，應由本院合議庭
    適用通常程序審理後，撤銷原判決，自為第一審判決，為被
    告無罪之諭知。至於453之1號土地、567號土地部分，既未
    經記載於起訴書且非得逕予更正之顯然誤寫，即非本案起訴
    效力所及，自無從併予審究，應由檢察官另為適法處理。
據上論斷，應依刑事訴訟法第455條之1第1項、第3項、第452條
、第369條第1項前段、第364條、第301條第1項，判決如主文。
本案經檢察官劉文賓提起公訴，檢察官林明誼到庭執行職務。
中　　華　　民　　國　　111 　年　　6 　　月　　23　　日
                  刑事第十五庭  審判長法  官  簡佩珺
                                      法  官  湯有朋
                                      法  官  鄭咏欣 
以上正本證明與原本無異。
如不服本判決應於收受送達後20日內向本院提出上訴書狀，並應
敘述具體理由；其未敘述上訴之理由者，應於上訴期間屆滿後20
日內向本院補提理由書（均須按他造當事人之人數附繕本）「切
勿逕送上級法院」。
告訴人或被害人如不服判決，應備理由具狀向檢察官請求上訴，
上訴期間之計算，以檢察官收受判決正本之日起算。
被告不得上訴。
                                     書記官   施佑諭    
中　　華　　民　　國　  111   年　　6    月　 　23 　日